【裁判字號】    96,訴,235
【裁判日期】    980206
【裁判案由】    土地所有權移轉登記
【裁判全文】
臺灣新竹地方法院民事判決               96年度訴字第235號
原      告  丁○○○
                        弄4號.
            甲○○
                        弄6號.
            丙○○
                        弄7號.
前列三人共同
訴訟代理人  林思銘律師
被      告  乙○○
訴訟代理人  張堂歆律師
上列當事人間確認地上權存在事件，本院於民國98年1月15日言
詞辯論終結，判決如下：
    主      文
原告之訴駁回。
訴訟費用由原告負擔。
    事實及理由
一、原告主張：
（一）緣坐落新竹市○○段884地號土地原係訴外人楊溪圳所有
      ，被告於民國（下同）96年3月13日向楊溪圳以買賣取得
      所有權。而原告丁○○○係於68年8月向建商楊溪圳購買
      其所建之新竹市○○段209建號2層樓建物（門牌號碼新竹
      市○○路○段544巷21弄4號）及坐落之同段903地號土地，
      當時楊溪圳即將後庭院即新竹市○○段884地號土地如附
      圖所示A部分，面積69.75平方公尺土地一併交付原告使用
      ，做為系爭建物之附屬庭院，並告知原告對該土地可為受
      益使用，而系爭884地號土地之地下則為原告等三人房屋
      之附屬設備化糞池、涵管、污水管以達大排水溝，並於大
      排水溝邊及大排水溝至各戶間分別砌磚作成圍牆，成為各
      該房屋之後院。是以原告丁○○○自68年起即以行使地上
      權之意思，善意及和平公然繼續占有。次查原告甲○○係
      於92年6月3日向前手王裕銘購買同段904地號土地及其上
      門牌號碼新竹市○○路○段544巷27弄6號，並繼續前手之
      佔有，以行使地上權之意思，善意、和平公然占有前手王
      裕銘在系爭884地號土地上已搭建之地上物。原告甲○○
      之前手王裕銘係於69年向系爭土地之原地主楊溪圳購買前
      述904地號土地及其上建物，69年才將戶籍遷入，於92 年
      6月3日出售予原告甲○○後才遷出。系爭房屋後庭院地下
      亦同有化糞池、涵管、排水管及圍牆等。而原告甲○○於
      92年間，又在該土地上增建建物，公然繼續使用系爭884
      地號土地如附圖所示B部分58.45平方公尺，自得依民法第
      947條規定主張合併與前手和平繼續且善意占有系爭884地
      號土地之時間，而主張時效取得地上權。再者，原告丙○○自70年8月間向前手訴外人胡秀婷買受新竹市○○段209
      建物（門牌號碼新竹市○○路○段544巷21弄4號）及坐落
      之同段903地號土地，胡秀婷亦同時將屋後庭院一併交付
      原告丙○○，並告知原告該庭院坐落之土地並無所有權，
      但有無償之地上權。是原告丙○○自斯時起亦以行使地上
      權之意思，善意及和平公然繼續佔有系爭土地如附圖所示
      C部分，面積98.92平方公尺使用，即在系爭土地之附屬庭
      院上原有水泥地作為子女遊戲活動場地，其餘部分鋪上紅
      土、植樹、種竹、栽花；迄今樟樹周長已達115 公分，高
      達3樓以上，樹齡超過25年，根部已深入圍牆底下，所種
      竹木超過15年，所植番石榴已超過25年，木瓜、佛手已約
      20年，均已開花結果。早年所龍眼樹與玉蘭花樹因過於高
      大為安全起見，已予以砍，但其根部與枝幹仍未腐爛。大
      排水溝邊之圍牆，一部分已由原丙○○告於92年補強，相
      對原始圍牆上之青苔、一部分突然於96年2月倒塌，尤足
      證明圍牆其年代之久遠，亦有四鄰證明為證。
（二）按地上權係以在他人土地上有建築物，或其他工作物，或
      竹木為目的而使用其土地之權，其以有建築物為目的者，
      並不禁止先設定地上權，然後在該地上進行建築，且地上
      權之範圍，不以建築物或其他工作物等本身占用之土地為
      限，其周圍之附屬地，如房屋之庭院，或屋後之空地等，
      均可為地上權設定之範圍，最高法院48年台上字第928號
      判例參照。同理，自亦得為時效取得地上權之範圍。查原
      告以行使地上權之意思，在系爭土地上有被告之房屋庭院
      、化糞池及地下管線等房屋附屬物或工作物及種植竹木等
      ，迄今已逾25年，早於達善意及和平公然繼續佔有之地上
      權時效取得期間。原告已於96年4月3日向新竹市地政事務
      所申請登記為地上權人，並經該所受理在案。依最高法院
      80年第2次民事庭會議決議及88年台上字第404號判決，及
      依民法第772條準用第769條規定，原告自得依土地法第54
      條請求登記為地上權人。
（三）對被告抗辯之陳述：
  １、被告之岳母盧楊采雲與原告丁○○○互為妯娌比鄰而居，
      共同於68年間向楊溪圳購屋，且於68年購屋後在系爭884
      地號土地上，共同建築水泥石棉瓦為頂，鋼筋為樑的建物
      ，雖中間有翻修增建，並於89年慈雲路拓寬後一同改建成
      現今之鐵屋結構，但早於系爭884地號上建築地上物之事
      實，足以確認，此可傳訊包商謝潁莆為證。
  ２、被告雖辯稱原告等人非以行使地上權之意思而占有，惟依
      原告等人占用之客觀事實觀之，原告等在系爭土地上有竹
      木、圍牆、埋設水管，之後又建築地上物，均足以佐證係
      享有地上權之意思。參以法務部81年8月9日法81律196號
      函示，原告等人所由發生之前述占有事實，足資認定原告
      等為享有地上權之意思。
  ３、又新竹地政事務所97年2月13日登記收件第35740、35750
      號丁○○○、甲○○等人申請時效取得地上權登記案，業
      經審查完畢，符合規定。自97年2月19日起至同年3月20日
      止公告結束。因土地所有權人即被告在公告期間以96年度
      字第260號虛偽不實陳述提出異議，因本件涉及私權爭執
      ，又於司法機關訴訟當中，地政事務所不能踰越司法權限
      ，只得於97年4月11日退回申請案件暫緩登記。
  ４、被告所提88年間航照圖，在本院96年度訴字第260號與本
      件訴訟所提，二者內容有異。前者信誓旦旦強調盧楊采雲
      與原告等人88年以前在884地號土地上並無任何建築物，
      後者則不見盧楊采雲屋後系爭土地的航照判讀描述，究其
      因乃心虛而已。
  ５、原告丙○○自70年8月向前手胡秀婷買受系爭房地，並同
      時將屋後庭院交付原告，並告知該庭院坐落之系爭土地無
      所有權，但有無償之地上權。原告自始以行使地上權之主
      觀意思，客觀上並在該土地附屬庭院上做為子女之嬉戲場
      所，其後，並向新竹市地政事務所申請登記為地上權人，
      則原告丙○○確有行使地上權之主觀意思及客觀事實，而
      時效取得地上權。
  ６、又原告甲○○於92年向前手即訴外人王裕銘購買系爭房地
      ，然該屋之實際使用者為王慎華，王慎華並在該土地上舖
      上水泥作為庭院，客觀上已有行使地上權之事實，則其主
      觀上是否有無行使地上權之意思，然依證人王慎華之證述
      ：「（你當時知道空地是否屬於你們權狀的範圍內嗎？）
      建商沒有講，當時建商把圍牆圍起來，我認為空地應該是
      我們的權狀範圍」，並無明確證述其是否係以所有之意思
      或行使地上權之意思而為土地使用。惟證人王慎華上開陳
      述，部分內容與事實顯不相符，蓋依原告於97年10月24
      日向新竹地政事務所所申請之地籍調查表，904地號建物
      所有權人王裕銘於74年9月18日地籍調查時擔任指界人，
      並對904地號建物前後左右界限指界蓋章，其於當時應已
      明知904號建物之範圍大小，然王慎華卻陳述其於68年購
      買904號建物時，建商沒有交代出售建物範圍，故不知權
      狀範圍大小，甚至不知權狀、鑑界為何物，此與常理明顯
      不符，亦與事實嚴重悖離。從而，904地號土地所有權人
      王裕銘早在74年9月18日前除明知建物所有權狀範圍外，
      更深知此系爭空地是不屬於與楊溪圳交易範圍內之土地，
      故王慎華實非基於所有權之意思而是以行使地上權之意思
      排除他人使用之意思甚明。再者，王慎華陳述於92年出售
      904建物予原告甲○○時，沒有向原告甲○○提及884地號
      加蓋建物，並認為加蓋建物仍屬904地號權狀範圍亦與事
      實不符。蓋92年2月王慎華委託仲介出售904地號建物，原
      告甲○○看屋時透過張姓房仲轉述王慎華所言，加蓋於
      884地號建物土地乃建商楊溪圳所有，已被現有住戶占有
      使用20餘年均無問題，亦即王慎華已明知該884地號建物
      土地並非其所有，其應非基於所有之意思使用。此時，原
      告甲○○之配偶為求證慎重，並向新竹地政事務所申請光
      武段884地號土地謄本確認為楊溪圳所有，並再向新竹市
      政府都市發展局申請土地分區使用證明書，亦明確知悉
      884地號土地為楊溪圳所有。嗣後，原告甲○○與王慎華
      於92年6月5日成立買賣契約，同年7月3日完成過戶登記，
      7月15日交屋，10月6日向地政事務所申請土地複丈。則
      904地號與884地號土地分屬不同人所有為雙方簽約時即巳
      知悉，況衡諸一般常情，房屋買賣涉及金額甚大，雙方當
      事人必會針對細節查證清楚，故證人王慎華上開所陳，除
      違背一般經驗法則外，與事實亦嚴重悖離。
  ７、原告丁○○○於68年向楊溪圳買受該房地，並在該土地上
      興建鐵皮屋使用，客觀上已有行使地上權之事實，則其主
      觀上是否有無行使地上權之意思，依證人盧楊采雲證述：
      「（你們買這房子後面是否有一塊空地屬於證人楊溪圳的
      ？）是」、「（當時那塊空地他怎麼說？）我們買時，他
      有問後面的空地要不要一起買起來，當時我房子有貸款，
      沒有錢跟他買，他沒有來蓋，我們就把他圍起來」、「（
      聲請人丁○○○後面的空地怎麼用？）她跟我一起搭石棉
      瓦，也一起搭鐵皮屋」、「（你明知後面的空地不是你們
      的，憑什麼使用？）老闆沒有來用，想搭起來晒衣服」等
      語。可知，原告丁○○○當時在使用之時，就已知該土地
      所有權並非屬於自己，其並非基於所有之意思而占有使用
      ，甚或以租賃或使用借貸之意思而為占有使用，其應係基
      於行使地上權之意思加以使用，其後，並向新竹市地政事
      務所申請登記為地上權人，並經該所受理在案，依最高法
      院96年台上字第303號判決似認當事人自始確有行使地上
      權之主觀意思及客觀事實，而時效取得地上權。
  ８、證人楊溪圳陳述其腦部動過手術為由，大都以不記得云云
      。然就客觀事實觀之，依土地登記簿903、904、905地號
      均是由土地所有權人楊溪圳賣出，而楊輝宗只是代銷房屋
      的仲介而已，而884地號所有權人登記於楊溪圳名下已20
      餘年。土地移轉記錄地政均有詳細記載，地政事務所在承
      辦原告時效取得地上權案件時，相關資料及細節均已審定
      無誤，才會予以公告一個月期滿，則證人楊溪圳陳稱其忘
      記云云顯為臨訟卸責之詞。綜上所述，原告在他人土地上
      有建築物或其他工作物或竹木之客觀事實，其並非以無權
      占有之意思，甚或以租賃或使用借貸之意思而為占有使用
      。為避免時效取得地上權之制度規範形同虛設，造成欲取
      得地上權之人，無法證明其是否有行使地上權之主觀意思
      而遭敗訴判決，造成人民財權受侵害，而違背憲法保障人
      民財產權之意旨，應認為於占有人在他人土地上有建築物
      或其他工作物或竹木之客觀事實，若非以無權占有之意思
      ，或以所有之意思，甚或以租賃或使用借貸之意思而為占
      有使用，應肯認占有人係基於行使地上權之意思而為占有
      使用。
（四）為此聲明：確認原告丁○○○就被告所有坐落新竹市○○
      段884地號土地，如附圖所示A部分面積69.75平方公尺；
      原告甲○○就被告所有坐落新竹市○○段884地號土地，
      如附圖所示B部分面積58.45平方公尺；原告丙○○就被告
      所有坐落新竹市○○段884地號土地，如附圖所示C部分面
      積98.92平方公尺土地，申請登記為地上權之請求權存在
      。
二、被告則以：
（一）原告丁○○○係於68年8月23日以總登記之登記原因取得
      系爭249建號之建物、惟原告甲○○係遲至92年7月3日始
      以買賣之登記原因取得系爭18建號建物、丙○○亦於70年
      8月17日以買賣之登記原因取得系爭248建號建物。足見原
      告甲○○及丙○○並非於68年間取得系爭建物。又依原告
      提出之土地及建物登記簿謄本所載內容，固然系爭新竹市
      ○○段884地號土地先前係屬楊溪圳所有，亦無從證明原
      告等所有之903、904、905地號土地，係向第三人楊溪圳
      買受取得。
（二）被告否認原告丁○○○、甲○○、丙○○等人係以取得地
      上權之意思而繼續占有使用，查被告向第三人楊溪圳買受
      系爭884地號土地時，不動產買賣契約中更以手寫文字載
      明：「雙方均了解本標的使用分區係住宅區。部分基地遭
      政府舖設人行道並遭鄰地侵占，雙方同意現況交地，並由
      買方自行排除」等語，足證原地主楊溪圳亦主張系爭土地
      係遭原告等無權占有。
（三）被告之岳母固然也是原告丁○○○之鄰居，惟多年來均知
      系爭884地號係屬楊溪圳所有，而與原告三人係以無權占
      有之方式使用，從無以地上權之意思而使用，兩造從未修
      習法律課程並不知道何謂「地上權」？原告等人均明知系
      爭土地係屬第三人楊溪圳所有，而予以侵占使用，即非善
      意更非以和平之方式繼續占有使用，更無從證明係基於地
      上權之意思而占有。
（四）又原告丁○○○及甲○○雖向新竹地政事務所申請為地上
      權登記，惟經被告於公告期間內提出異議並檢附相關證據
      而被駁回。另原告丙○○之申請案件，因要件不符即被新
      竹市地政事務所駁回確定，並未公告。按地上權為一種物
      權，主張取得時效之第一要件須為以行使地上權之意思而
      占有，若依其所由發生之事實之性質，無行使地上權之意
      思者，非有變為以行使地上權之意思而占有之情事，其取
      得時效，不能開始進行。最法院著有64年台上字第2552號
      判例可資參照。又原告主張對其有利之事實，應負舉證之
      責任，如無法證明即應受敗訴之判決；原告對其主張所述
      之事實並無任何舉證，並不符合取得地上權要件。分述如
      下：
  １、原告等提出土地及建物所有權狀影本，僅能證明其係土地
      及建物之所有權人；四鄰證明，茲否認其真正，縱為真正
      亦無法證明係以行使地上權之意思為之，亦無從證明該樹
      木係原告所種植；所提出之地上權位置圖，與本院另案（
      96年度訴字第260號）命地政事務所測量占用之面積顯不
      相當，益證與事實不符。
  ２、原告等化糞池及排水管均埋設在地下，並非公然占用，且
      依該新換排水管之年限，亦無從主張地上權，且依化糞池
      的清理孔蓋，亦係最近始裝設，更不符時效取得地上權之
      相關規定。再由原告丙○○96年5月27日之書狀所附之圖
      一觀之，系爭土地上確無任何原告所述之圍牆存在、而圖
      二之紅色圍牆所在位置亦與圖一所述外圍牆之位置不同，
      益見係屬伊自行新建，不符合取得地上權之要件。
  ３、系爭土地上之花木，都無從證明其係何時種植，原告自行
      認定生長之年限，不足採信；又長在圍牆上的樹木，依一
      般客觀情狀觀之，足認係屬自然野生，而非人為的種植，
      無從為原告有利之證明。
  ４、又原告所提出之照片，相片中並無拍攝的日期，無從證明
      時間為何？又樹木已砍伐，益證原告並未繼續占用系爭
      土地。再者，原告丙○○所非法占用之部分，圍牆已傾倒
      、地上散落磚頭、水泥塊等雜物，益證並無任何行使地上
      權之意思。
  ５、依88年間之航照圖所示，拍照當時原告丁○○○、甲○○
      、丙○○所有之屋後，即系爭土地上並無任何建築物，有
      編號『88R106-064.tif』航照圖可稽，足證被告丁○○○
      、甲○○後方之建物，係88年航空照相後所搭建。再參照
      95年間之航照圖：編號『95R030-131.tif』航照圖，圖上
      才有原告丁○○○、甲○○之鐵皮屋，足認原告等所述均
      與事實不符，不足採信。益證並不符合時效取得地上權之
      規定。
（五）又原告丙○○主張填土、種植樹木等內容，均與事實不符
      ，所提出徐清鈞、蕭遠嘉、張文培等出具之證明書，被告
      均否認其真正，縱為真正其內容亦與事實不符；又相片11
      張、樟樹根1段，無法為本件原告有利之證明、而第三人
      徐欣寧之戶籍謄本更與本件無涉。又證人王慎華證稱：「
      ……我認為空地應該是我們的權狀範圍」、「（你賣給她
      時，就屋後的空地你如何介紹？）我沒有特別提到，我當
      時認為後面的空地還是我的」、「（你何時知道後面的空
      地不屬於你們？）我不曉得。……」等語。足證王慎華係
      以所有權人之意思占用系爭土地，出售房地予甲○○時亦
      係出售所有權之意思為之，王慎華占用之始至出售時止，
      從無以行使地上權之意思為之，被告主張合併前手占用期
      間云云，顯屬杜撰不足取信。
（六）又原告丁○○○於97年8月21日訊問時改口稱：「（石棉
      瓦範圍多大？）搭10坪多，留4坪多」云云，係經原告訴
      訟代理人誘導後之虛偽陳述，與先前所述其搭4坪多等語
      相違，且與事實不符，不足採信。又原告三人主張所有建
      物與新竹市○○路間，以鋼筋混泥土施作之大排水溝，係
      政府機關以公款所施作之設施，原告三人從未占用，仍然
      主張為其三人所占用之範圍，經鈞院命新竹市地政事務所
      施測後，面積分別為丁○○○（69.75平方公尺）、甲○○（58.45平方公尺）、丙○○（98.92平方公尺），由此
      觀之，益證原告所主張之事實均屬不實，委無足取。
（七）為此聲明：原告之訴駁回。
三、查坐落新竹市○○段884地號土地係被告於96年3月間向訴外
    人楊溪圳買受而取得所有權，其上有原告等所有之地上物，
    其中原告丁○○○於其所有門牌號碼新竹市○○路○段544巷
    21弄4號房屋後方搭建鋼構鐵皮屋占有被告所有如附圖所示A
    部分，面積69.75平方公尺土地；原告甲○○所有之門牌號
    碼新竹市○○路○段544巷27弄6號房屋占有使用被告所有如
    附圖所示B部分面積58.45平方公尺土地；原告丙○○所有門
    牌號碼新竹市○○路○段544巷27弄7號屋後庭院占有使用被
    告所有如附圖所示C部分，面積98.92平方公尺土地等情，業
    據原告提出土地登記謄本、四鄰證明書、現場照片（第8、
    56、68至71頁、第81至86頁），並經本院履勘現場復囑託新
    竹地政事務所測量屬實，製有勘驗筆錄及複丈成果圖附卷可
    憑（第277至280頁），此部分事實自堪認定。
四、按以所有之意思，十年間和平繼續占有他人未登記之不動產
    ，而其占有之始為善意，並無過失者，得請求登記為所有人
    ，上開規定，於所有權以外財產權之取得準用之，民法第
    770條及第772條分別定有明文。而地上權為一種物權，主張
    時效取得之第一要件須為以行使地上權之意思而占有，若依
    其所由發生之事實性質，無行使地上權之意思者，非有變為
    以行使地上權之意思而占有之情事，其取得時效，不能開始
    進行。上訴人占有系爭土地之始，即係基於承租人之意思而
    非基於行使地上權之意思，嗣後亦非有民法第945條所定變
    為以地上權之意思而占有，自不能本於民法第772條準用同
    法第769條之規定，請求登記為地上權人，業經最高法院64
    年台上字第2552號判例著有明文。可見主張時效取得地上權
    之第一要件，須為以行使地上權之意思而占有，若依其所由
    發生之事實之性質無行使地上權之意思者，非變為以行使地
    上權之意思而占有，其取得時效不能開始進行。本件原告丁○○○主張其自68年購得新竹市○○路○段544巷21弄4號房
    屋之日起即以行使地上權之意思，善意及和平公然繼續占有
    如附圖所示A部分土地使用，原告甲○○主張其於92年6月3
    日向前手王裕銘購買新竹市○○路○段544巷27弄6號，並與
    前手王裕銘均行使地上權之意思，善意、和平公然繼續占有
    如附圖所示B部分土地，原告丙○○主張其自70年8月間向前
    手胡秀婷買受新竹市○○路○段544巷21弄4號房屋，並與前
    手胡秀婷均以行使地上權之意思，善意及和平公然繼續占有
    系爭土地如附圖所示C部分作為庭院使用，依民法第772條準
    用同法第769條之規定，均得依時效取得系爭土地之地上權
    登記請求權云云，惟為被告所否認。是本件兩造爭執者，厥
    為原告等及其前手間，就系爭新竹市○○段884地號土地是
    否本於地上權之意思繼續占有使用逾20年？查：
（一）當事人主張有利於己之事實者，就其事實有舉證之責任，
      民事訴訟法第277條前段定有明文。又占有土地建築房屋
      ，有以無權占有之意思為之；有以所有之意思為之，非必
      以行使地上權之意思而占有，占有人如主張以行使地上權
      之意思而占有訟爭土地，應負舉證之責（參照最高法院64
      年台上字第2204號判決）。再依時效取得地上權者，須其
      主觀上有以行使地上權之意思，且客觀上有在他人土地上
      建築房屋、其他工作物或竹木而使用他人之土地，兩者具
      備始足當之，此主觀上有以行使地上權之意思，及客觀上
      有在他人土地上建築房屋、其他工作物或竹木而使用他人
      之土地，係不同之要件，僅有客觀上在他人土地上建築房
      屋、其他工作物或竹木而使用他人土地之事實，並不足以
      認定主觀上有以行使地上權之意思，若僅憑客觀上有在他
      人土地上建築房屋、其他工作物或竹木而使用他人土地之
      事實，而無庸證明主觀上有以行使地上權之意思，無異依
      時效取得地上權，不以行使地上權之意思為必要，顯與前
      揭最高法院64年台上字第2525號判例有違。雖主觀上是否
      有以行使地上權之意思，隱含在人之內心，但仍可由顯現
      在外之事實證明，並非無法證明。原告主張為避免時效取
      得地上權之制度形同虛設，造成欲取得地上權之人，無法
      證明其是否有行使地上權之主觀意思而遭敗訴判決，違背
      憲法保障人民財產權之意旨，應認為於占有人在他人土地
      上有建築物或其他工作物或竹木之客觀事實，若非以無權
      占有或以所有之意思，甚或以租賃或使用借貸之意思而為
      占有，即應認係以行使地上權之意思而為占有云云，自無
      可採。
（二）查原告丁○○○係於68年間與訴外人盧楊采雲一起向建商
      楊溪圳購買新竹市○○路○段544巷21弄4號及同巷9弄14號
      房地，渠等屋後與楊溪圳所有之新竹市○○段884地號土
      地相鄰，楊溪圳並曾向渠詢問有無意願購買屋後空地，嗣
      因系爭土地楊溪圳未使用，原告丁○○○及訴外人盧楊采
      雲即於購屋後不久在屋後系爭土地上合搭石棉瓦，舖設水
      泥及築圍牆，89年間，二人復同搭建鐵皮屋迄今等情，業
      據證人盧楊采雲到庭證述在卷（第241頁反面、第242頁）
      ，而原告丁○○○並到院自承：「（你當時向證人買時有
      無講到後面庭院的事？）證人（指楊溪圳）說土地是他的
      ，以後要供社區開路用，還沒有開路前暫時給我們用」、
      「我知道土地是他的」等語（第184頁），則原告丁○○○顯明知系爭土地為楊溪圳所有，且主觀上係認於開路前
      向地主楊溪圳借用，並無行使地上權之意思甚明。
（三）次查原告甲○○係於92年6月3日向前手王裕銘購買新竹市
      ○○路○段544巷27弄6號房地，而王裕銘之子即實際居住
      前開房屋之證人王慎華到庭結稱：「（之前是否住在新竹
      市○○路○段544巷27弄6號房屋？）是」、「（這房子怎
      麼來的？）我買的」、「向姓楊的建商，68年買的」、「
      （為何登記王裕銘的名字？）因為我是獨子，買我的名字
      和我父親的名字都一樣，我想我買父親的名字讓他高興，
      我那時軍校剛退伍，有退撫金，那時房價七、八十萬」、
      「（你買時房子後面是否有空地？）是」、「（你買時建
      商有把空地圍起來賣給你們嗎？）有」、「（你當時知道
      空地是否屬於你們權狀的範圍內嗎？）建商沒有講，當時
      建商把圍牆圍起來，我認為空地應該是我們的權狀範圍」
      、「（你買了後就屋後的空地怎麼用？）我用後面的空地
      搭了八坪的石棉瓦屋，其他的空地用來種花草、樹」、「
      （何時搭的？）搬進去二年搭的」、「（你後來把房子賣
      給誰？）甲○○」、「（你賣給她時，就屋後的空地你如
      何介紹？）我沒有特別提到，我當時認為後面的空地還是
      我的」、「我只知道我們有權使用」、「我89年有把石棉
      瓦拆掉蓋辦公室，我當時跟買方說是現狀買賣」等語（第
      256頁反面、第257頁），查證人王慎華與兩造均無利害關
      係，其證言應堪採信。而其既認其屋後所坐落之系爭土地
      為其所有或有權使用，則其主觀上顯係以行使所有權之意
      思而占有系爭土地，與時效取得地上權之意思並不相符。
      至原告雖主張74年9月18日地籍調查時證人之父王裕銘親
      至現場指界，理應知其建物所有權範圍及系爭空地不屬於
      其向建商購入之土地，故王慎華非基於所有權之意思而是
      以行使地上權之意思排除他人使用之意思云云，並提出地
      籍調查表一件為證（第304頁）。惟查前揭指界之人為王
      裕銘而非王慎華，故王慎華是否明知實際界址尚非無疑，
      況王慎華即使明知其屋後空地非其所有，亦不能因此推論
      其係本於行使地上權之意思而使用系爭土地，原告上開所
      辯，應無足採。從而，本件原告既不能舉證證明其前手係
      本於行使地上權之意思而占有使用如附圖所示B部分土地
      ，則其主張合併前手之占有而主張取得地上權登記請求權
      ，即無可採。
（四）又原告丙○○雖主張其於70年8月間向前手胡秀婷買受新
      竹市○○路○段544巷21弄4號房地，胡秀婷同時將屋後庭
      院一併交付原告丙○○，嗣原告丙○○即以行使地上權之
      意思使用如附圖所示C部分，即作為子女遊戲活動場地、
      植樹、圍牆等，並提出現場照片及四鄰證明，復聲請傳喚
      證人徐清鈞、蕭遠嘉為證。惟查，原告丙○○並未舉證證
      明其於取得系爭房地後係本於行使地上權之意思而占有，
      又其取得系爭房屋前，前手胡秀婷是否居於該處，以行使
      地上權之意思連續而無間斷占有系爭土地等情，亦未見原
      告善盡舉證責任。至其所提出之前開證物及聲請傳喚證人
      徐清鈞、蕭遠嘉，至多僅能證明其客觀上有占用系爭土地
      之事實，並無法證明原告丙○○及其前手自始即係以行使
      地上權之意思占有使用系爭土地。是其聲請傳訊證人徐清
      鈞、蕭遠嘉，自無必要。又所謂善意，係指不知情而言。
      原告丙○○既自承其於購入系爭房地時前手有告知對系爭
      土地並無所有權，則原告丙○○於當時已明知其係無權占
      有，並非不知情，自難謂其於70年間占用系爭土地時，自
      始即係善意且無過失。是其主張自前手胡秀婷占用如附圖
      所示C部分土地時起，至70年間其繼受胡秀婷之權利，占
      用系爭土地，迄今已20年以上，依民法第772條準用同法
      第769條規定，因時效取得地上權，得請求登記為地上權
      人，亦難謂有理由。
五、綜上所述，原告丁○○○、甲○○、丙○○僅能證明其等分
    別占用如附圖所示A、B、C部分土地，惟原告就渠等及渠前
    手基於行使地上權之意思而占用前揭土地，不能提出任何證
    據以明其實，揆諸前開說明，尚難僅憑原告在系爭土地有地
    上物、竹木之客觀事實，遽以據論原告係基於行使地上權之
    意思而占有，原告就此既未善盡舉證責任，自不能有利於原
    告之認定。是原告主張其已取得地上權登記請求權，不足為
    採，被告抗辯尚屬可信。則原告請求確認原告丁○○○就被
    告所有如附圖所示A部分面積69.75平方公尺；原告甲○○就
    如附圖所示B部分面積58.45平方公尺；原告丙○○就如附圖
    所示C部分面積98.92平方公尺土地，申請登記為地上權之請
    求權存在云云，為無理由，應予駁回。
六、本件事證已臻明確，兩造其餘攻擊防禦方法，核與本件之結
    論，不生影響，爰不一一贅論，附此敘明。
七、據上論結，本件原告之訴為無理由，依民事訴訟法第78條，
    判決如主文。
中    華    民    國    98    年    2     月    6     日
                  民事第二庭    法      官  楊明箴
以上正本係照原本作成。
如對本判決上訴，須於判決送達後20日內向本院提出上訴狀。
中    華    民    國    98    年    2     月    6     日
                                書記官  龔紀亞


司法院資訊處製作；財團法人民間司法改革基金會備份。
